臺灣彰化地方法院民事判決
110年度簡上字第81號
上  訴  人  洪應額  
被  上訴人  陳氣    
            洪聚興  
上列當事人間請求返還會款事件，上訴人對於中華民國110年2月
23日本院北斗簡易庭第一審判決(109年度斗簡字第377號)提起上
訴，本院於民國110年10月13日言詞辯論終結，判決如下：
    主  文
上訴駁回。
第二審訴訟費用新臺幣壹萬柒仟零玖拾貳元，由上訴人負擔。
    事  實  及  理  由
一、上訴人主張：被上訴人洪聚興以其母親即被上訴人陳氣之名
    義召集合會，會期自民國89年4月20日起至92年2月20日止，
    連同會首共36會，每會份會款新臺幣（下同）3萬元，採內
    標制（下稱系爭合會），伊以其父親即訴外人洪允嘉之名義
    ，出資參與1會（編號15）。然洪聚興倒會，並取走所有會
    款，陳氣及洪聚興積欠伊會款105萬元未給付，此於臺灣高
    等法院臺中分院（下稱臺中高分院）99年度上易字第203號
    、102年度再易字第7號民事判決理由中均載明。陳氣於94年
    間以坐落彰化縣○○鄉○○段000地號土地（下稱系爭174地號土
    地，原為洪聚興所有）上約200坪農舍（下稱系爭建物）抵
    償會款，但竟一屋二賣，伊並遭訴外人洪榮福請求拆屋還地
    ，導致受有損害。伊現在不要系爭建物，爰依合會契約之法
    律關係，請求被上訴人2人給付會款105萬元等語。
二、被上訴人均辯稱：
(一)系爭合會由洪允嘉參與，上訴人並未參與。上訴人前擔任洪
    允嘉之訴訟代理人，起訴請求被上訴人陳氣給付會款，經本
    院101年度斗簡字第139號民事判決駁回起訴，其不服提起上
    訴，亦經本院101年度簡上字第137號民事判決駁回上訴確定
    ，故洪允嘉參加被上訴人陳氣召集之系爭合會債務，早已清
    算了結。上訴人復提起本件訴訟，空言主張被上訴人積欠其
    會款105萬，實不足採。
(二)縱認兩造間有合會關係存在，系爭合會會期係自89年4月20
    日起至92年2月20日止，上訴人迄至109年間始提起本件訴訟
    ，其請求權亦已罹於15年時效等語置辯。
三、原審判決駁回上訴人之訴，上訴人不服，提起上訴，並聲明
    ：㈠原判決廢棄。㈡被上訴人應給付上訴人150萬元。被上訴
    人則答辯聲明：上訴駁回。
四、兩造不爭執事項：
(一)陳氣擔任會首，召集系爭合會，洪允嘉參加1會（編號15）
    。
(二)洪允嘉以其參加系爭合會為由，起訴請求陳氣給付會款55萬
    元，經本院北斗簡易庭101年度斗簡字第139號判決認定「上
    訴人無法證明被上訴人負欠會款」為由，駁回起訴；復經本
    院101年簡上字第137號民事判決駁回上訴。 
(三)上訴人有占用被上訴人洪聚興所有系爭174地號土地上之系
    爭建物。
(四)洪榮福因法院拍賣標得系爭174地號土地，並於98年9月8日
    登記取得土地所有權。
(五)洪榮福起訴請求上訴人遷讓返還系爭建物，經本院98年度訴
    字第969號判決駁回其起訴，復經臺中高分院99年上易字第2
    03號民事判決認定「陳氣因負欠洪允嘉會款105萬元債務，
    乃於94年間作價將系爭建物事實上之處分權讓售與洪應額之
    母洪廖梅，嗣由洪應額受讓系爭建物之占有迄今」，而駁回
    上訴確定。
(六)臺中高分院101年上訴字第451號刑事判決洪應額、洪廖梅共
    同犯行使偽造私文書罪，於犯罪事實欄認定「洪應額、洪廖
    梅於98年12月間，未得洪聚興同意或授權，偽刻『洪聚興』印
    章1枚，並以不詳方式撰寫內容為『債權人洪廖梅以新臺幣10
    5萬元正的會款，於94年向債務人洪聚興購買174地號上之2
    棟豬舍及3間平厝地上物。讓渡人：（洪聚興之印文1枚）、
    身分證統一編號：Z000000000號、住址：彰化縣○○鎮○○路○○
    巷00號，承受人：洪廖梅（洪廖梅、洪允嘉之印文各1枚，
    洪允嘉印章是由不知情洪允嘉概括授權交由洪廖梅使用）、
    身分證統一編號、住址：彰化縣○○鄉○○村○○巷0○0號』等語之
    讓渡書（下稱系爭讓渡書）」，並經最高法院駁回上訴確定
    。
五、兩造爭執事項：
(一)上訴人主張其為系爭合會「編號15洪允嘉」之實際會員、洪
    聚興為實際會首，是否可採？
(二)若肯認，洪聚興有無積欠會款105萬元？
(三)被上訴人所為時效抗辯，是否有據？
六、得心證之理由：
(一)按稱合會者，謂由會首邀集二人以上為會員，互約交付會款
    及標取合會金之契約；合會應訂立會單，記載全體會員之姓
    名、住址及電話號碼，民法第709條之1第1項、第709條之3
    第1項第2款定有明文。又合會契約係諾成契約，一經兩造意
    思表示一致，即有效成立，不以會款或合會金之交付為生效
    要件。
(二)本件上訴人主張其以其父親洪允嘉之名義，出資參與系爭合
    會云云，固據提出另案民事判決書為憑。惟依臺中高分院99
    年上易字第203號、102年度再易字第7號民事判決理由欄所
    述「陳氣因負欠洪允嘉會款105萬元債務，乃於94年間作價
    將系爭建物事實上之處分權讓售與洪應額之母洪廖梅，嗣由
    洪應額受讓系爭建物之占有迄今」等語，係認定系爭合會之
    會首陳氣積欠會員洪允嘉會款，隻字未敘及上訴人係借用洪
    允嘉之名義參與合會。又上訴人所提另案證人證詞內容，均
    證稱洪允嘉遭陳氣倒會等語（見原審卷第11、12頁），而與
    上訴人是否為實際會員、被上訴人洪聚興是否為實際會首無
    涉，均無從認定上訴人有參與系爭合會，兩造間存在合會關
    係之事實。
(三)依系爭合會之會單，編號15會員記載為「洪允嘉」（見本院
    101年度司促字第5152號支付命令卷宗【下稱司促卷】第11
    頁）。上訴人於本院審理中亦陳稱，標會是由我父親洪允嘉
    參與，會款是由我母親交給被上訴人等語（見本院卷第124
    頁），可見上訴人並未實際參與標會或自行交付會款。且上
    訴人前擔任洪允嘉之訴訟代理人，對被上訴人陳氣聲請核發
    支付命令，請求給付系爭合會會款中55萬元（因陳氣聲明異
    議，視為起訴，由本院北斗簡易庭101年度斗簡字第139號、
    本院101年簡上字第137號受理），於書狀內亦記載「洪允嘉
    參加以陳氣為會首之互助會」等語（見司促卷第7頁）。上
    訴人復未提出任何證據證明其與被上訴人間，有達成參與系
    爭合會之意思表示一致，故難認兩造間有成立合會契約關係
    。縱使上訴人所稱由洪允嘉參與之系爭合會會款，係由其出
    資一事為真實，然此乃洪允嘉之會款資金來源，並不能因上
    訴人有出資，就認定其與被上訴人間成立合會關係。從而，
    上訴人主張其為系爭合會會員，請求被上訴人2人給付會款1
    05萬元，即屬無據，不應准許。
七、綜上所述，上訴人未能證明兩造間成立合會關係，其依合會
    契約之法律關係，請求被上訴人2人給付會款105萬元，係屬
    無據，應予駁回。原審判決駁回上訴人之訴，並無違誤，上
    訴人上訴意旨指摘原判決不當，求予廢棄，為無理由，應予
    駁回。　
八、上訴人雖提出諸多書狀及照片，欲證明其與其母洪廖梅並未
    偽刻洪聚興之印文，而係由陳氣交付與之，以及上訴人係因
    陳氣以會款抵償，而輾轉占用系爭建物等節，然均與本件兩
    造間有無成立合會關係之首要爭點無涉，故不再予以贅述。
    是本件事證已臻明確，兩造其餘攻擊防禦方法及所提證據，
    核與判決結果不生影響，爰不逐一論述，併此敘明。
九、據上論結，本件上訴為無理由，依民事訴訟法第436條之1第
    3項、第449條第1項、第78條，判決如主文。
中　　華　　民　　國　　110 　年　　11　　月　　3 　　日
                民事第三庭    　審判長法　官　洪榮謙
                                      法  官　羅秀緞
                                      法  官　鍾孟容
以上正本係照原本作成。
不得上訴。
中　　華　　民　　國　　110 　年　　11　　月　　3 　　日
                                      書記官　張茂盛